【裁判字號】    96,重上更(一),35
【裁判日期】    980505
【裁判案由】    返還借款
【裁判全文】
臺灣高等法院民事判決              96年度重上更(一)字第35號
上  訴  人  乙○○
訴訟代理人  吳雨學律師
被 上訴 人  丙○○
            達勝有限公司
兼 上一 人
法定代理人  甲○○
追加  被告  達采影音工作室股份有限公司
法定代理人  丙○○
共      同
訴訟代理人  宋忠興律師
上列當事人間返還借款事件，上訴人對於中華民國94年5月10日
臺灣臺北地方法院93年度重訴字第26號第一審判決提起上訴，並
為訴之追加，經最高法院發回更審，本院於98年4月21日言詞辯
論終結，判決如下：
    主      文
原判決關於駁回上訴人後開第二項之訴部分，及該部分假執行之
聲請，暨訴訟費用之裁判均廢棄。
被上訴人甲○○應給付上訴人新臺幣貳佰萬元，及自民國九十三
年一月十三日起至清償日止，按週年利率百分之五計算之利息。
其餘上訴及追加之訴均駁回。
第一、二審及發回前第三審訴訟費用除確定部分外，由被上訴人
甲○○負擔百分之二，餘由上訴人負擔；追加之訴訴訟費用，由
上訴人負擔。
本判決所命給付於上訴人以新臺幣陸拾柒萬元為被上訴人甲○○
供擔保後得假執行。但被上訴人甲○○如以新臺幣貳佰萬元為上
訴人預供擔保，得免為假執行。
其餘假執行之聲請駁回。
    事實及理由
一、按訴之變更或追加，非經他造同意，不得為之，但請求之基
    礎事實同一，或擴張或減縮應受判決事項之聲明者，不在此
    限，民事訴訟法第446條第1項、同法第255條第1項第2款、
    第3款分別定有明文。查本件上訴人就其主張達采影音工作
    室股份有限公司（下稱達采公司）借款新台幣（下同）800
    萬元部分，於原審係請求甲○○、丙○○、程萬華、楊志新
    、楊建新、沈賢哲、楊博雄、余國棟、廖文信、賴招旗（又
    名賴鴻德）應各給付上訴人80萬元（除被上訴人丙○○外均
    已確定）；嗣於最高法院發回本院審理中追加達采公司為被
    告，並擴張被上訴人丙○○與追加被告連帶給付之金額為80
    0萬元，核上訴人所為訴之追加及擴張聲明，均係本於其主
    張追加被告負欠伊借款800萬元，及被上訴人丙○○為追加
    被告最後一任負責人，竟未通知伊陳報債權，逕行清算，侵
    害伊之債權之同一基礎事實，揆之前揭規定，被上訴人雖不
    同意上訴人追加之訴與擴張聲明，仍應予准許，合先敘明。
二、上訴人主張：被上訴人甲○○為追加被告之實際負責人，於
    民國78年9月、10月間以該公司技術與設備良好可獲高額利
    潤，該公司需錢週轉等理由，向上訴人借款1,000萬元，上
    訴人即先匯款予該公司900萬元，並由被上訴人甲○○邀集
    該公司全體股東即原審共同被告楊博雄、沈賢哲、楊建新、
    程萬華、廖文信、余國棟、楊志新、賴招旗在借據上簽名，
    表示向上訴人共同借款，上訴人收受借據後，再匯款100萬
    元。另被上訴人甲○○於78年8月2日因追加被告新購美國製
    二手貨機械設備向上訴人借款200萬元，同年月28日被上訴
    人甲○○又為所經營之達贏股份有限公司（下稱達贏公司）
    籌備週轉金，向上訴人借款200萬元；又於78年9月27日被上
    訴人甲○○再以其經營之被上訴人達勝有限公司（下稱達勝
    公司）需款週轉為由，向上訴人借款300萬元，上訴人均已
    交付上開借款。詎追加被告僅於80年9月30日清償200萬元，
    迄87年間上訴人發現追加被告停止營業，最後一任負責人丙
    ○○未通知上訴人，顯侵害上訴人之債權，至今就1,000萬
    元借款，僅還款200萬元，其餘之借款均未清償。為此，上
    訴人就800萬元部分，依民法第478條、第271條、公司法第2
    3條第2項之規定，求為命被上訴人甲○○、丙○○、原審共
    同被告程萬華、楊志新、楊建新、沈賢哲、楊博雄、余國棟
    、廖文信、賴招旗等10人各返還80萬元及法定遲延利息；其
    餘部分則求為命被上訴人甲○○給付借款400萬元、被上訴
    人達勝公司給付300萬元及法定遲延利息之判決等語。
三、被上訴人及追加被告則以：上訴人係因朋友介紹而結識被上
    訴人達勝公司負責人甲○○，上訴人表示稍有積蓄，希望能
    投資獲利，乃於78年8月28日出借200萬元予甲○○參與投資
    之訴外人達贏公司，並約定年息15%，月取利息2萬5,000元
    。嗣上訴人又知被上訴人甲○○參與投資之追加被告達采公
    司於77年6月間成立，以影視錄音工程為其業務，上訴人知
    追加被告錄音工程前景良好，故表示願借款1,000萬元、投
    資300萬元及邀約友人投資200萬元予追加被告，被上訴人甲
    ○○即將上訴人所稱投資300萬元部分，由被上訴人甲○○
    先行代墊100萬元予追加被告達采公司，其餘200萬元由出借
    予達贏公司之款項抵付；78年9月27日上訴人匯款被上訴人
    達勝公司300萬元，言明為投資追加被告之投資款，其中100
    萬元返還被上訴人甲○○代墊款100萬元，200萬元囑代轉追
    加被告，至原借予達贏公司200萬元轉作追加被告1,000萬元
    借款一部分，其餘800萬元部分上訴人先後於78年10月間分
    四筆匯入，至此，上訴人共出借追加被告1,000萬元、投資3
    00萬元。79年4月間上訴人與被上訴人甲○○商議認追加被
    告股東成員龐雜，乃決意改組，定資本額120股，每股50萬
    元，由上訴人占1/4即30股，餘由被上訴人甲○○占3/4即90
    股，而上訴人已投資300萬元經計算僅6股，除再受讓上訴人
    前曾代墊股東許壽美、楊建新各100萬元之股東權利計4股外
    ，應補20股，故將前揭借款1,000萬元轉為投資款20股並分
    擔前期虧損，至此，上訴人已將出借及投資追加被告、出借
    達贏公司金額均轉換為股份合計持股30股，金額為1,500萬
    元。又上訴人於78年8月28日匯款200萬元入達贏公司所設華
    南銀行台北南京東路分行000000000000號帳戶，係達贏公司
    所借款項，且已轉作追加被告達采公司1,000萬元借款一部
    分；另上訴人於79年8月2日匯款200萬元至被上訴人甲○○
    所設彰化銀行北新分行吉成辦事處，則係追加被告向上訴人
    所借款項，並已由被上訴人甲○○轉交追加被告，是被上訴
    人甲○○與上訴人間並無借貸關係存在，上訴人請求被上訴
    人甲○○返還借款400萬元，並無理由。縱上訴人原借予追
    加被告之款項未轉為投資款，惟上訴人係追加被告之股東，
    經選任為副董事長，並非追加被告之債權人，與公司法第23
    條第2項之要件不符；況被上訴人丙○○於公司進行清算時
    已通知上訴人，上訴人已明瞭追加被告欲進行清算程序之事
    實，亦無反對之表示，則縱使上訴人為追加被告達采公司之
    債權人，追加被告已踐行催告債權之程序，被上訴人丙○○
    之清算行為應無侵害上訴人之債權，上訴人顯不得對被上訴
    人丙○○主張依公司法第23條與追加被告負連帶賠償責任。
    另追加被告係於87年2月23日向財政部台北縣國稅局申報清
    算所得，惟當時追加被告係委由國大會計師事務所辦理相關
    清算事宜，疏未向公司所在地之法院聲報進行相關清算程序
    ，則追加被告之法定清算程序應屬尚未完結，法人格仍為存
    在，尚無未通知上訴人申報債權，致上訴人無法對追加被告
    之財產取償之情事，故追加被告應無違反公司法規定，而須
    與被上訴人丙○○連帶對上訴人負擔賠償責任之餘地等語，
    資為抗辯。
四、原審為上訴人敗訴之判決，上訴人聲明不服，提起上訴，本
    院前審判決：被上訴人達勝公司應給付上訴人300萬元，及
    自88年8月29日起至清償日止，按週年利率5%計算之利息；
    而駁回其餘上訴。兩造均聲明不服，提起第三審上訴，最高
    法院復維持本院前審關於駁回上訴人請求甲○○、程萬華、
    楊志新、楊建新、沈賢哲、楊博雄、余國棟、廖文信、賴招
    旗各返還80萬元本息之上訴部分，是此部分已告確定；另關
    於上訴人請求被上訴人丙○○返還80萬元本息、被上訴人甲
    ○○返還400萬元本息、命被上訴人達勝公司給付300萬元本
    息部分，則均廢棄發回本院。上訴人於本院為訴之追加及擴
    張聲明，並聲明：(一)原判決關於上訴人駁回後開第二、三、
    四項之訴部分廢棄。(二)上開廢棄部分：(1)被上訴人甲○○應
    給付上訴人400萬元，及自起訴狀繕本送達翌日起至清償日
    止，按週年利率5%計算之利息。(2)被上訴人達勝公司應給付
    上訴人300萬元，及自起訴狀繕本送達翌日起至清償日止，
    按週年利率5%計算之利息。(3)被上訴人丙○○應給付上訴人
    80萬元，及自96年4月27日起至清償日止，按週年利率5%計
    算之利息。(三)追加被告與被上訴人丙○○應再連帶給付720
    萬元，及自96年4月27日起至清償日止，按週年利率5%計算
    之利息。(四)就上開被上訴人丙○○應給付上訴人80萬元本息
    部分，追加被告應與丙○○負連帶責任。(五)願供擔保請准宣
    告假執行。被上訴人及追加被告達采公司則答辯聲明：(一)上
    訴及追加之訴均駁回。(二)如受不利判決，願預供擔保請准宣
    告免為假執行。
五、按民事訴訟如係由原告主張權利者，應先由原告負舉證之責
    ，若原告先不能舉證，以證實自己主張之事實為真實，則被
    告就其抗辯事實即令不能舉證，或其所舉證據尚有疵累，亦
    應駁回原告之請求；又請求履行債務之訴，除被告自認原告
    所主張債權發生原因之事實外，應先由原告就其主張此項事
    實，負舉證之責任，必須證明其為真實後，被告於其抗辯事
    實，始應負證明之責任，此為舉證責任分擔之原則（最高法
    院17年上字第917號、43年臺上字第377號判例意旨參照）。
    準此，如當事人主張有金錢借貸關係存在，須就其發生所須
    具備之特別要件即金錢之交付與借貸意思表示相互一致負舉
    證責任。上訴人主張被上訴人甲○○、達勝公司及追加被告
    尚積欠借款未清償等語，但為其等所否認，並以前開情詞置
    辯，經查：
  (一)上訴人主張被上訴人甲○○於78年9月27日以其經營之被上
    訴人達勝公司需款週轉為由，向伊借款300萬元，伊已交付
    上開借款等語，業據提出合作金庫入戶電回條銀行匯款單
    據為證（見原審卷第13、17、179、202、203頁；本院重上
    更(一)字卷1第44頁），被上訴人甲○○、達勝公司固不爭執
    已收受上開款項，惟辯稱上訴人於78年9月27日款300萬元
    予被上訴人達勝公司帳戶，其中100萬元係返還甲○○代墊
    款100萬元，另200萬元囑代轉追加被告作為股款等語，經查
    ：
  1.上訴人於78年9月18日以傳真函向被上訴人達勝公司負責人
    甲○○表示：「李兄：有關達采之事昨日與家父再度洽商並
    與內子交換意見後擬訂如下方式：A.可以借出一千萬元，B.
    私人（與內子之私款）投資三百萬元，C.楊教授與舍弟由我
    積極商請他們投資約貳佰萬（10日內肯定向你報告）」，且
    於79年8月6日傳真予被上訴人甲○○之函件中載述：「李總
    ：星期四達采公司FAX給我一張達采公司之資產明細表…A)
    我正式投資達采公司是78年九月份開始的，那麼在我未投資
    以前公司的財務狀況是如何？就實際情況能否提供資產負明
    細表這期中發生盈虧我是否應負起虧損之責任，應負多少？
    B) 自78年九月份我正式投資300萬到四月改組期間到底虧損
    多少？請提供明確之資產負債明細表，這期中所發生之虧損
    我應負責多少？…D)購買到兩部舊的設備共九百多萬，此九
    百多萬中之一部450萬法律與債務之產生責任應歸屬給誰。
    家父認為絕對有必要請你就以上四點提出說明否則應追究誰
    採購兩部機械的責任外，並堅持我應退出達采的投資」，傳
    真函影本1紙附卷可考（見本院重上更(一)字卷4第263頁），
    是被上訴人甲○○、達勝公司提出傳真函影本2紙、支票影
    本3紙、轉帳傳票影本2紙（見本院重上更(一)字卷1第58至63
    頁），辯稱上訴人於78年9月27日之匯款300萬元雖係匯入達
    勝公司之帳戶，惟其中100萬元係返還甲○○所先代墊之達
    采公司股款，其餘200萬元則由被上訴人達勝公司簽發78年1
    0月2日之支票交予追加被告，並經追加被告達采公司會計林
    友梅簽收入帳等語，並非無稽，上訴人主張其於78年9月18
    日傳真函，僅表示擬投資300萬元予追加被告達采公司，尚
    非已決定加入投資云云，要非可採。
  2.又觀諸卷附（本院重上更(一)字卷3第173至175頁）追加被告
    達采公司78年10月3日股東臨時會議事錄，上訴人雖未以股
    東身分於78年10月3日出席會議，並登載於股東名簿，惟上
    訴人投資300萬元予追加被告後，何時於股東名簿登記為股
    東、登載之股份若干等節，均屬被上訴人甲○○履行其與追
    加被告間投資契約之問題；而股東名簿登記股數與股款，與
    實際情形是否相符？被上訴人甲○○是否支用上訴人匯予達
    勝公司或投資追加被告之款項？均核與上訴人是否借貸300
    萬元予達勝公司、借款人是否為達勝公司等應由上訴人舉證
    證明之事項無涉。上訴人雖否認78年9月19日傳真函（見本
    院重上更(一)字卷1第59頁）、訴外人李麗梅及林友梅所簽立
    之2紙支票暨簽收單（見本院重上更(一)字卷1第60、62頁)、
    追加被告達采公司78年9月20日及78年10月2日2紙轉帳傳票(
    見本院重上更(一)字卷1第61、63頁)之真正，然匯款之原因事
    實，非僅借貸而已，亦可能係贈與、清償、買賣、投資等不
    一而足，上訴人舉匯款資料證明被上訴人達勝公司向其借貸
    金錢，應就匯款之初係以貸與之意思為匯款之行為。
  3.上訴人主張達勝公司向伊借貸之300萬元，被上訴人甲○○
    按月支付若干利息予上訴人，並由上訴人簽收，迄至79年12
    月，改以年利率2%計算，併入他筆借款共1,500萬元，按月
    匯2萬5千元入張黃淑齡合作金庫帳戶等語，雖據提出合作金
    庫活期儲蓄存款存摺內、外頁影本1件為證 (見本院重上更
    (一)字卷1第45至48頁)，惟上開付息紀錄，僅足證明被上訴人
    甲○○自80年1月3日起至同年9月30日，按月給付2萬5,000
    元之利息予上訴人，尚無法證明上開2萬5,000元包括達勝公
    司借入300萬元所應給付之利息。況被上訴人辯稱該2萬5,00
    0元係79年8月間由追加被告向上訴人所借200萬元，按利率
    為15%計算所給付之利息等語，有轉帳傳票影本2紙、現金支
    出傳票影本10紙附卷可稽（見本院重上更(一)字卷第100至104
    頁），是以，上訴人所舉被上訴人甲○○自80年1月3日起至
    同年9月30日，按月給付2萬5,000元利息予上訴人之事證，
    尚無法證明被上訴人達勝公司於78年9月27日向上訴人借貸3
    00萬元。
  4.上訴人迄未舉證證明其匯款之初係以貸與金錢之意思匯款予
    被上訴人達勝公司，則其所舉匯款等資料，尚無由證明兩造
    間消費借貸契約確已成立。且依上訴人之主張，被上訴人甲
    ○○前已商借400萬元之情形下，上訴人另貸與被上訴人達
    勝公司300萬元，卻未要求被上訴人達勝公司簽立任何字據
    ，與常情不合。綜上所述，上訴人既無法舉證證明其匯款予
    被上訴人達勝公司之300萬元為借款，縱被上訴人甲○○、
    達勝公司主張上開款項係上訴人入股追加被告之投資款一節
    ，舉證尚有疵累，仍應駁回上訴人之請求。則上訴人本於消
    費借貸關係，請求被上訴人達勝公司給付300萬元及利息，
    即屬無據。
  (二)上訴人主張被上訴人甲○○於78年8月28日向伊借貸200萬元
    ，伊匯入其指定之達贏公司設於華南銀行台北南京東路分行
    000000000000號帳戶。被上訴人甲○○復於79年8月2日借款
    200萬元等語，業據提出合作金庫匯款回條、便條紙、華南
    銀行匯款回條聯等影本各1紙為（本院重上更(一)卷1第30至32
    頁），但為被上訴人甲○○所否認，經查：
  1.系爭78年8月28日匯款200萬元予達贏公司部分：
    上訴人雖已於78年8月28日由其配偶張黃淑齡匯款達贏公司2
    00萬元，惟無法證明借貸契約存在於其與被上訴人甲○○間
    ，尚難認係被上訴人甲○○個人所借。至於達贏公司之78年
    10 月28日200萬元支票，於78年11月1日是否轉借給追加被
    告一節，與被上訴人甲○○個人有無借入該筆借款無涉，亦
    即，不論該200萬元是否已轉投資或轉借予追加被告，上訴
    人請求被上訴人甲○○給付該200萬元借款及利息，應屬無
    據。
  2.系爭79年8月2日匯款200萬元部分：
    系爭款項係匯入被上訴人甲○○設於彰化銀行北新分行吉成
    辦事處之帳戶內，且觀諸卷附被上訴人甲○○於79年6月28
    日致函上訴人稱：「…所以才會請您先借給公司或我」之傳
    真（見本院重上更(一)字卷第207頁）；又卷附被上訴人甲○
    ○書寫之字條記載：「彰化銀行北新分行吉成辦事處，甲○
    ○，帳號：00 00000000-000，8月1日，請入200万，餘30
    0万等ORARI裝好才，濬」（見本院重上更(一)字卷第30頁）
    ；另參諸證人即上訴人之配偶張黃淑齡於原審證稱：「七十
    九年八月二日被告甲○○請我二百萬到他個人的戶頭，利
    息他說已經跟原告談好，以高爾夫球證出售後還本金，利息
    以台灣銀行的利率計算。以上是甲○○個人的借款」等語明
    確（見原審卷第251頁），堪信上訴人係借貸予被上訴人甲
    ○○之意思，而匯款至被上訴人之帳戶內。被上訴人李廷璿
    雖舉轉帳傳票（見本院重上更(一)字卷1第100頁），乃係追加
    被告製作之文書，業經上訴人否認其真正，自難證明上開79
    年8月2日200萬元係追加被告所借貸。又被上訴人李廷璿辯
    稱此筆借款以年利率15%計付利息，每月利息25,000元。被
    上訴人甲○○復於80年9月30日代為調現返還上訴人云云，
    雖有追加被告自79年9月至80年9月份支付利息之現金支出傳
    票、現金支出傳票、合作金庫存款憑條等影本為證（本院卷
    1第101至106頁），惟上開付息紀錄，僅足證明追加被告自8
    0年1月3日起至同年9月30日止，按月給付2萬5,000元利息予
    上訴人，至於本金若干？兩造則有爭執，自難認定計息之利
    率為何，是無法證明本件200萬元係追加被告向上訴人所借
    貸。矧上開追加被告達采公司內部之轉帳傳票與現金支出傳
    票，業經上訴人否認其真正，且為達采公司之員工所書寫，
    而被上訴人甲○○以追加被告達采公司名義匯款清償此部分
    借款，又非上訴人所能置喙，自難以此推認追加被告為此部
    分借款之借款人，被上訴人甲○○所辯，殊難採取，自堪信
    上訴人之主張為真實。上訴人主張兩造於本件借貸契約未約
    定清償期，而其係於88年7月28日以台中郵局第7532號存證
    信函催告被上訴人甲○○返還上開200萬元之借款，有存證
    信函影本附卷可稽（見原審卷第15、16頁），從而，上訴人
    本於消費借貸之法律關係，請求被上訴人甲○○給付借款20
    0萬元，及自起訴狀繕本送達翌日即93年1月13日（見原審卷
    第23頁）起至清償日止，按週年利率5%計算之遲延利息，洵
    屬正當，應予准許。
  (三)上訴人主張伊自78年10月17日、78年10月19日、78年11月4
    日、78年11月8日、78年11月27日、79年2月10日委請張黃淑
    齡依次匯入追加被告116萬8,200元、272萬5,800元、110萬
    6,000元、300萬元、100萬元、100萬元，共計1,000萬元之
    事實，業據提出合作金庫入戶電回條、追加被告之股東於
    78年10月20日、同年11月8日所簽立之借據、購置機械設備
    需款情形表等影本為證（見原審卷第202、203、179頁；本
    院重上更(一)字卷1第28、29、178、179、187、188、191至19
    4頁），被上訴人甲○○及追加被告雖就借款筆數、資金流
    程有所爭執，惟就追加被告原結欠上訴人1,000萬元之借款
    債務乙節則無爭執。被上訴人甲○○、追加被告另辯稱：上
    訴人與被上訴人甲○○於79年4月間商議，認為追加被告股
    東成員複雜，事權不一，乃決議改組，定資本額為6,000萬
    元，分為120股，並由上訴人占1/4，餘3/4由被上訴人甲○
    ○負責。上訴人原借予追加被告之1,000萬元全數轉為股本
    等語，業據提出股東應退應補股金計算書、轉帳傳票為證（
    見本院重上更(一)字卷1第72、73頁），然經上訴人所否認。
    經查：
  1.上開79年6月12日股東應退應補金計算書，記載上訴人應補
    股金1,000萬元，雖經上訴人否認真正，惟該文書係由追加
    被告之會計宋燕資製作，並經追加被告之經理樓恩奇簽核，
    已據宋燕資於上訴人自訴被上訴人甲○○偽造文書等刑事案
    件中證述：「這是我寫的，當時我剛到任，公司叫我做一份
    結算書，結算公司的盈虧」「七十九年四月我在公司做會計
    有作一份股份報表，我才知道乙○○是股東，是秘書曾王靜
    香告訴我的。我每個月都會作報表，我八十年五月離職前，
    我記得我有傳過每個月的資產負債表等資料給李先生和張先
    生看，傳真的次數大概有六、七次在我任職的一半以上月數
    我都有傳真。傳真機號碼是李先生給我的。我沒有直接和張
    先接洽過，不過我確定他有接到我的傳真，因為有一次張先
    拿我傳給他的資產負責表跟我核對過一次，我有跟他說明說
    公司資產負債情形及股東的分配情形，他都沒有反對的意見
    」「（你曾製作原審卷附計算書嗎？）是我製作的沒有錯」
    ；樓奇恩則證稱「我做的，我要做給李看的，是在李告訴我
    他們要把別的股東的部分吃來後，我才做的」「原來是資金
    不夠，李先生一直出錢，所以相對的股份就減少」「…股東
    變成張先生與李先生二人…」等語明確（參見本院上更(一)字
    刑事卷2第268頁反面、原審刑事卷第204、395頁、本院上訴
    刑事卷第142、123、124頁），復經本院調取原審88年度自
    字第765號、本院89年度上訴字第3981號、94年度上更(一)字
    第302號、最高法院96年度台上字第40036號偽造文書等刑事
    卷宗核閱無誤。另參諸黃政雄於上開刑事案件第一審證稱：
    「他們合夥作一個錄音社，打牌前他們會討論合夥的事情」
    「甲○○曾說，他們本來口頭約定是乙○○佔25%，但事後
    張要求要28%」「（出資）聽到好像張是一千五百萬，李是
    四千五百萬，即1/4、3/4，有時李說，經營不好，他還要花
    二、三千萬」等語（見本院重上更(一)字卷1第75頁）；樓奇
    恩則證稱：「李佔百分之75，張佔百分之25」「在改組後，
    張（世憲）有叫我要好好做」「（財務報表）有送給台北的
    李，傳真給台中的張」「（上訴人）有兩次帶人來唱歌，是
    在改組後（即79年6月以後）」等語（本院重上更(一)字卷1第
    79頁）；劉定軍證稱：「82、83年我任職達勝公司副總經理
    時，李先生曾拿（追加被告）資產負債表給我看，那時比例
    是李先生四千五百萬元，張先生是一千五百萬元」「他們（
    即上訴人及被上訴人）開會的內容都是有關追加被告的事情
    」等語（見本院重上更(一)卷1第86頁）；宋燕資證稱：「認
    識（乙○○），他是股東，我是在快離職前（即80年5月）1
    、2月的一個週日，自訴人（即乙○○）要求我將帳冊、資
    產負債表帶去金門街李（廷濬）之另一家公司作說明」「只
    記得我逐一說明，他們只問每人要虧多少錢，事後還去吃日
    本料理」「文件報表會傳真到台中給他（即自訴人）」「因
    我把帳整理很久，且與李、張只吃過一次飯」等語（見本院
    重上更(一)字卷1第91頁），足證上訴人以追加被告所欠借款
    轉作為入股追加被告之股款，為該公司之股東，投資額則為
    1,500萬元，。否則，上訴人何以自79年4月以降，迄於92年
    12月24日始提起本件訴訟請求追加被告清償借款；又何以要
    求閱覽追加被告達采公司公司之資產負債表或財務報表。
  2.上訴人於79年6月28日以傳真函通知被上訴人甲○○：「達
    采之事，可以發現我倆完全被欺詐，不得已得情況下由我的
    姊夫拜託中視公共關係室主任找他們的機械人員瞭解狀況…
    達采採購的機械為1986年份製品，而且為二手貨在美國使用
    時已發生故障…」（見本院重上更(一)字卷1第299、331頁）
    ，足見上訴人對於達采公司購買機器問題甚為關心，此有該
    傳真函附卷可稽。又上訴人之子張益彰曾於83年5月21日傳
    真函予被上訴人甲○○，索取達采公司經營資料、營餘表、
    錄音室時間分配表、員工作分配表、與競爭錄音室之收費比
    較表，亦有傳真函影本1紙附卷 (見本院重上更(一)字卷4第90
    頁）；另參酌劉定軍於本院89年度上訴字第3891號刑事案件
    審理時證稱「 (問：是否因達采公司虧損，經甲○○請你聯
    繫自訴人（即乙○○，情形為何？)是屋主要把達采的房屋
    收回，我打電話給李先生（即甲○○），那時李先生中風，
    他要我聯絡張先生，張先生說作不下去，要收就收，但要我
    把公司的機器拆完後傳真一份給他，傳真號碼是他給我的，
    八十七年一月下旬我就傳真給他了」等語 (見本院重上更(一)
    字卷1第107頁），益徵上訴人曾參與追加被告之事務，並知
    悉公司經營之情形。又上訴人認被上訴人甲○○為追加被告
    達采公司之實際負責人，明知該公司並未依規定召開股東臨
    時會及董事會，竟為公司各項登記需要，基於行使偽造私文
    書之概括犯意，利用不知情之會計人員自79年6月13日起87
    年1月21日止，偽造張黃淑齡及上訴人之署押各1枚，及盜蓋
    張黃淑齡、上訴人為辦理公司登記而留存在追加被告公司之
    印章各1枚，分別偽造追加被告之董事、監察人變更登記申
    請書、申請撤件申請書、股東臨時會會議紀錄、公司章程、
    變更登記申請書、董事會議紀錄、解散登記申請書等文件，
    上訴人乃向原法院（88年度自字第765號）提出自訴，嗣經
    本院94年度上更(一)字第302號刑事判決以被上訴人甲○○連
    續行使偽造私文書，足以生損害於他人，判處有期徒刑7 月
    ，上訴人不服提出上訴，嗣經最高法院96年度台上字第4003
    6號刑事判決駁回上訴而告確定等情，有本院94年度上更(一)
    字第302號刑事判決影本1件附卷可稽（見本院重上更(一)字卷
    1第271至282頁；同卷3第208至230頁），復經本院調取該刑
    事案件卷宗核閱無誤。惟上訴人另以被上訴人甲○○涉犯詐
    欺取財之行為，提起上開刑事自訴，經本院94年度上更(一)字
    第302號刑事判決認定系爭1,000萬元之借款轉為對追加被告
    之出資款，嗣追加被告經營不善而結束營業，此即屬商業風
    險之範疇。被上訴人甲○○並未對上訴人施以詐術，亦未有
    何使之陷於錯誤而交付財物等行為。準此以觀，上訴人與被
    上訴人甲○○間應有以債作股之合意，被上訴人甲○○及追
    加被告辯稱上訴人與被上訴人甲○○各占追加被告之股份1/
    4（1,500萬元）、3/4（4,500萬元）等語，應可採取。上訴
    人原借予追加被告系爭1,000萬元，既經其與被上訴人甲○
    ○達成以債作股之合意，則上訴人自不得依消費借貸法律關
    係，請求追加被告返還借款800萬元及遲延利息。
六、按公司負責人執行公司之業務，如有違反法令之行為，致他
    人直接受有損害，公司負責人應與公司負連帶損害賠償責任
    ，該他人究係股東或係股東以外之第三人，均非所問，此觀
    之公司法第23條第2項規定自明。又解散之公司除因合併、
    分割或破產而解散外，應行清算。股份有限公司之清算，以
    董事為清算人。但本法或章程另有規定或股東會另選清算人
    時，不在此限。清算人於就任後，應即以三次以上之公告，
    催告債權人於三個月內申報其債權，並應聲明逾期不申報者
    ，不列入清算之內。但為清算人所明知者，不在此限。其債
    權人為清算人所明知者，並應分別通知之。清算人應了結現
    務；收取債權、清算債務、分派盈餘或虧損及賸餘財產。公
    司法第322條、第327條、第334條準用第84條分別定有明文
    。上訴人雖主張被上訴人丙○○進行追加被告之清算程序，
    未通知伊申報債權，侵害伊之借款債權等語，但上訴人對於
    追加被告之借款債權，依其與被上訴人甲○○之協議，轉為
    對於追加被告之投資款，是上訴人係追加被告之股東而非債
    權人，縱被上訴人丙○○於辦理追加被告之清算事務時，未
    踐行通知或公告程序，亦難認被上訴人丙○○於執行職務之
    範圍內，違反法令致上訴人受有損害，上訴人主張追加被告
    與被上訴人丙○○依公司法第23條第2項之規定，應負連帶
    賠償責任，殊難採取。
七、綜上所述，上訴人主張被上訴人甲○○欠負200萬元及利息
    之借款債務為可採，其餘主張為不可採。從而，上訴人本於
    消費借貸之法律關係，請求被上訴人甲○○給付200萬元，
    及自起訴狀繕本送達翌日即93年1月13日起至清償日止，按
    週年利率5%計算之遲延利息，洵屬正當，應予准許。至超過
    上開部分之請求，非屬正當，不應准許。從而，原審就上開
    應予准許部分，所為上訴人敗訴之判決，尚有未洽，上訴意
    旨指摘原判決此部分不當，求予廢棄改判，為有理由，爰由
    本院予以廢棄改判如主文第2項所示。至於上訴人之請求不
    應准許部分，原判決所為上訴人敗訴之判決，並駁回其假執
    行之聲請，核無不合，上訴意旨求予廢棄改判，為無理由，
    應駁回其上訴。又上訴人依消費借貸法律關係及公司法第23
    條第2項之規定，於本院追加請求追加被告與被上訴人丙○
    ○應連帶給付720萬元；及追加被告應就請求被上訴人丙○
    ○給付80萬元部分負連帶給付責任，核屬無據，應予駁回。
    至上訴人勝訴部分，兩造分別陳明願供擔保，請准宣告假執
    行或免為假執行，經核均無不合，爰酌定相當擔保金額准許
    之。至其餘假執行之聲請因訴之駁回失所附麗，則應併予駁
    回。
八、本件事證已臻明確，上訴人聲請鑑定卷附（見本院重上更(一)
    字卷1第59頁）78年9月19日傳真函之真正，核無必要，應予
    駁回。又兩造其餘之攻擊或防禦方法及所用之證據，經斟酌
    後，認為均不足以影響判決之結果，爰不逐一論列。
九、據上論結，本件上訴為一部有理由、一部無理由，追加之訴
    為無理由，依民事訴訟法第449條第1項、第450條、第78條
    、第79條、第85條第2項、第463條、第390條第2項、第392
    條，判決如主文。
中    華    民    國    98    年    5     月    5     日
                    民事第十一庭
                        審判長法  官  鄭雅萍
                              法  官  詹文馨
                              法  官  徐福晉
正本係照原本作成。
如不服本判決，應於收受送達後20日內向本院提出上訴書狀，其
未表明上訴理由者，應於提出上訴後20日內向本院補提理由書狀
（均須按他造當事人之人數附繕本）上訴時應提出委任律師或具
有律師資格之人之委任狀；委任有律師資格者，另應附具律師資
格證書及釋明委任人與受任人有民事訴訟法第466條之1第1項但
書或第2項（詳附註）所定關係之釋明文書影本。
中    華    民    國    98    年    5     月    7     日
                              書記官  黃瑞芬
附註：
民事訴訟法第466條之1（第1項、第2項）：
對於第二審判決上訴，上訴人應委任律師為訴訟代理人。但上訴
人或其他法定代理人具有律師資格者，不在此限。
上訴人之配偶、三親等內之血親、二親等內之姻親，或上訴人為
法人、中央或地方機關時，其所屬專任人員具有律師資格並經法
院認為適當者，亦得為第三審訴訟代理人。


司法院資訊處製作；財團法人民間司法改革基金會備份。
